臺灣高等法院刑事判決
109年度上訴字第2463號
上  訴  人  
即  被  告  簡士傑


上列上訴人因詐欺等案件，不服臺灣臺北地方法院109年度訴字
第166號，中華民國109年5月27日第一審判決（起訴案號：臺灣
臺北地方檢察署108年度偵字第22522、23623號），提起上訴，
本院判決如下：
    主  文
上訴駁回。
    事  實
一、簡士傑與謝凱翔（有關詐欺劉建宏部分，經原審判處有期徒
    刑1年2月，並與其他之罪定應執行有期徒刑1年8月，撤回上
    訴而確定）自民國108年8月間起，加入身分不詳綽號「盧哥
    」、「AAAAA大富豪」、「東信」等成年人所屬之詐欺集團
    （有關簡士傑參與犯罪組織部分，已經另案判決確定），謝
    凱翔擔任取款車手，簡士傑擔任自車手處收款繳回集團（俗
    稱「收水」）之工作，並與該詐欺集團成員共同意圖為自己
    不法之所有，基於三人以上共同詐欺取財及隱匿特定犯罪所
    得去向之洗錢之犯意聯絡，由該詐欺集團不詳成員，於108
    年8月26日17時43分許，撥打電話予劉建宏，假冒友人楊朝
    勝，佯稱亟需用錢周轉，致劉建宏陷於錯誤，分別於同年月
    27日、28日依指示匯款新臺幣（下同）8萬元至中華郵政埔
    里南光郵局帳號000-00000000000000帳戶內，及匯款6萬元
    至臺灣中小企業銀行北三重分行帳號000-00000000000帳戶
    內。謝凱翔與所屬詐欺集團不詳成員透過其所持有IPHONE 6
    S行動電話內通訊軟體聯繫後，依該詐欺集團不詳成員之指
    示，分別於108年8月27日持上開中華郵政000-000000000000
    00號帳戶金融卡，及於翌日持卡號臺灣中小企業銀行000-00
    000000000號帳戶金融卡提領劉建宏所匯入之款項，而簡士
    傑透過其所持有IPHONE 8行動電話與所屬詐欺集團員成員聯
    繫，依詐欺集團不詳成員之指示，於108年8月28日上午，至
    臺北市○○區○○○路0段000號臺電大樓捷運站內，向謝凱翔收
    取贓款，以此方式迂迴層轉，隱匿該詐欺之犯罪所得之所在
    、去向。嗣於108年8月28日上午11時10分許，謝凱翔在臺北
    市○○區○○○路0段000號前之自動櫃員機查詢帳戶餘額時，因
    行跡可疑為警盤查，並自謝凱翔身上扣得前開臺灣中小企業
    銀行000-00000000000號帳戶金融卡（卡號000000000000000
    0號），謝凱翔並偕同警方前往臺北市○○區○○○路0段000號臺
    電大樓捷運站，查獲前來向謝凱翔收取贓款之簡士傑，並自
    簡士傑身上扣得其所有供本案犯罪聯絡使用之IPHONE 8行動
    電話1支。
二、案經劉建宏訴由臺北市政府警察局大安分局報告臺灣臺北地
    方檢察署檢察官偵查起訴。　　
    理  由
一、證據能力
    本案認定事實所憑之供述及非供述證據資料，並無證據證明
    係公務員違背法定程序所取得，檢察官於本院行準備程序時
    表示同意有證據能力，上訴人即被告簡士傑（下稱被告）就
    該等證據之證據能力表示無意見（見本院卷第68至72頁），
    本院審酌該等證據資料製作時之情況，亦無違法不當及證明
    力明顯過低之瑕疵，認作為證據應屬適當，依刑事訴訟法第
    158條之4反面解釋及第159條至第159條之5規定，均有證據
    能力。
二、認定犯罪事實所憑之證據及理由
　㈠上揭犯罪事實，業據被告於警詢、偵查、原審及本院準備程
    序時均坦承不諱（108年度偵字第22522號卷【下稱偵22522
    卷】第29至39頁、第105至107頁，原審審訴字卷第65至67頁
    ，原審訴字卷第144至149頁、第151至161頁，本院卷第66、
    67頁），並經證人即同案被告謝凱翔於警詢、偵查中證稱其
    依集團指示負責提領告訴人劉建宏遭詐騙款項，簡士傑負責
    收水等情明確（偵22522號卷第11至19頁、第101至103頁，1
    08年度偵字第23623號卷【下稱偵23623卷】第15至16頁），
    及證人劉建宏於警詢證述遭詐騙經過甚詳（偵23623號卷第4
    1至43頁），且有劉建宏提出郵政入戶匯款申請書、郵政跨
    行匯款申請書影本各1紙、劉建宏與詐欺集團成員間LINE對
    話紀錄翻拍照片、簡士傑於108年8月28日與「東信」之手機
    通訊軟體對話紀錄翻拍照片、埔里南光郵局帳號000-000000
    0000000000帳戶交易明細表、自動櫃員機監視器翻拍車手謝
    凱翔提領相片、臺灣企銀北三重分行帳號000-00000000000
    帳戶交易明細表（偵23623號卷第47頁、第49頁、第55至69
    頁、第97頁、第106頁，偵22522號卷第45頁，原審訴字卷第
    135頁）在卷，復有被告之IPHONE 8行動電話1支扣案足憑。
　㈡按共同正犯之數行為人，在合同意思範圍以內，各自分擔犯
    罪行為之一部，相互利用他人之行為，以達其犯罪目的者，
    即應對全部發生之結果，共同負責。共同正犯之成立，祇須
    具有犯意之聯絡及行為之分擔，既不問犯罪動機起於何人，
    亦不必每一階段均有參與。其意思之聯絡不限於事前有協議
    ，僅於行為當時有共同犯意之聯絡者，亦屬之。而表示之方
    法，不以明示通謀為必要，即相互間有默示之合致，亦無不
    可。且意思之聯絡，不以數人間直接發生者為限，即有間接
    之聯絡者，亦包括在內；如甲分別邀約乙、丙犯罪，雖乙、
    丙間彼此並無直接之聯絡，仍無礙共同正犯之成立。觀諸本
    案犯罪手法，被告所參與之集團，其成員係以詐騙他人金錢
    獲取不法所得為目的，而分別撥打電話詐騙被害人或負責上
    下聯繫、指派工作、車手持取得之人頭帳戶金融卡提領被害
    人遭詐騙款項，被告則擔任收水，負責向車手收取所提領之
    被害人遭詐騙款項後上繳，被告與該集團成員間在合同意思
    範圍內，各自分擔犯罪行為之一部，並相互利用他人之行為
    ，以達犯罪之目的，被告確具共同意圖為自己不法所有之犯
    意聯絡與行為分擔。至於被告當日尚未實際收領得款項即遭
    警查獲，但參諸上開說明，就告訴人劉建宏遭詐騙一案，共
    犯間其他成員已然著手並遂行犯罪，被告即應共同負責。
　㈢又洗錢防制法業於105年12月28日修正公布，並於106年6月28
    日生效施行（下稱新法）。修正前該法（下稱舊法）第1條
    揭櫫之立法目的為「防制洗錢，追查重大犯罪」，而本次修
    法後修正為「為防制洗錢，打擊犯罪，健全防制洗錢體系，
    穩定金融秩序，促進金流之透明，強化國際合作」，其立法
    目的及保護法益，已自單純國家對重大（特定）犯罪之追訴
    及處罰，擴增至防制洗錢體系之健全、金融秩序之穩定及透
    明金流軌跡之建置。至於洗錢犯罪本質在於影響合法資本市
    場並阻撓偵查，且洗錢之行為包含處置（即將犯罪所得直接
    予以處理）、多層化（即為使偵查機關難以追查金流狀況，
    以迂迴層轉、化整為零之多層化包裝方式，掩飾或隱匿特定
    犯罪所得）及整合（即收受、持有或使用他人犯罪所得，使
    該犯罪所得披上合法之外衣，回歸正常金融體系）等各階段
    行為，其模式不祗一端，故為澈底打擊洗錢犯罪，新法乃參
    照相關國際標準建議及公約之洗錢行為定義，將洗錢行為之
    處置、多層化及整合等各階段，全部納為洗錢行為，而於新
    法第2條規定：「本法所稱洗錢，指下列行為：一、意圖掩
    飾或隱匿特定犯罪所得來源，或使他人逃避刑事追訴，而移
    轉或變更特定犯罪所得。二、掩飾或隱匿特定犯罪所得之本
    質、來源、去向、所在、所有權、處分權或其他權益者。三
    、收受、持有或使用他人之特定犯罪所得。」以求與國際規
    範接軌。從而，行為人對於特定犯罪所得，基於洗錢之犯意
    ，參與整體洗錢過程中任一環節之處置、分層化或整合行為
    ，致生新法所保護法益之危險者，即應屬新法所欲禁絕之洗
    錢行為，至該行為是否已使特定犯罪所得轉換成合法來源之
    財產，則非所問。而上開第1款之洗錢行為，祗以有掩飾或
    隱匿特定犯罪所得來源之意圖，與「移轉」或「變更」特定
    犯罪所得之行為，即為已足，不以有掩飾或隱匿特定犯罪所
    得來源之行為為必要。所稱「移轉特定犯罪所得」，係指將
    刑事不法所得移轉予他人，以達成隱匿效果而言；所謂「變
    更特定犯罪所得」，乃指將刑事不法所得之原有法律或事實
    上存在狀態予以變更而達成隱匿效果。至所意圖隱匿者究為
    自己、共同正犯或他人之特定犯罪所得來源，皆非所問。又
    上述第2款之洗錢類型，固多以迂迴曲折之方式輾轉為之，
    但不以透過多層之交易活動為限，且掩飾或隱匿之管道是否
    為共同正犯或其他第三人，亦可不問。因而過往實務見解認
    為，行為人對犯特定犯罪所得之財物或利益作直接使用或消
    費之處分行為，或僅將自己犯罪所得財物交予其他共同正犯
    ，祗屬犯罪後處分或移轉贓物之行為，非本條例所規範之洗
    錢行為，已與新法所規定之洗錢態樣有所扞格。蓋行為人如
    意圖掩飾或隱匿特定犯罪所得來源，而將特定犯罪所得直接
    消費處分，或移轉交予其他共同正犯予以隱匿，甚或交由共
    同正犯以虛假交易外觀掩飾不法金流移動，依新法規定，皆
    已侵害新法之保護法益，係屬新法第2條第1或2款之洗錢行
    為，尚難單純以不罰之犯罪後處分贓物行為視之(最高法院1
    08年度台上字第3993號判決意旨參照)。本案被告所參與之
    加重詐欺罪，為洗錢防制法第3條第1款所稱之特定犯罪，觀
    其犯罪手法，係先由不詳同夥施以詐術，且指定將詐騙所得
    之款項匯至人頭帳戶，通知同案共犯謝凱翔提領，被告負責
    從車手謝凱翔處收領贓款在上繳給集團成員，以迂迴層轉方
    式製造金流斷點，使司法機關難以溯源追查犯罪所得之蹤跡
    與後續犯罪所得持有者，以達隱匿特定犯罪所得之所在及去
    向。而被告為具備通常智識程度之成年人，對於上情當無不
    知之理，竟仍執意參與，分擔實行上開行為，是其與同夥集
    團成員間，有隱匿特定犯罪所得所在、去向之洗錢犯罪聯絡
    及行為分擔，亦屬明確。
　㈣綜上，本件事證明確，被告犯行堪以認定，應依法論科。
三、論罪及駁回上訴之理由
　㈠核被告所為，係犯刑法第339條之4第1項第2款之三人以上共
    同詐欺取財罪、洗錢防制法第14條第1項之洗錢罪。被告就
    上開三人以上共同詐欺取財、洗錢之犯行，與所屬詐欺集團
    成員間，有犯意聯絡及行為分擔，為共同正犯。被告所犯刑
    法第339條之4第1項第2款之三人以上共同詐欺取財罪及洗錢
    防制法第14條第1項之洗錢罪，係以一行為同時觸犯上開數
    罪名，為想像競合犯，應從一重之三人以上共同詐欺取財罪
    論處。公訴意旨雖同時起訴被告犯組織犯罪防制條例第3條
    第1項後段之參與組織罪，然本件並非被告參與詐欺集團後
    之首次犯行，且其所犯組織犯罪防制條例第3條第1項後段之
    參與組織罪，已經臺灣臺北地方法院以108年度審訴字第117
    3號判決論處，上訴後，經本院以109年度上訴字第1817號案
    駁回上訴，現已確定，有本院前案紀錄表及該案判決書附卷
    可參，是被告參與組織罪部分即不可割裂再另論一參與犯罪
    組織罪致重複論處，應就本次所犯加重詐欺取財罪、洗錢罪
    部分另予評價而依數罪併罰處理，然檢察官以參與組織罪與
    本次所犯洗錢、加重詐欺取財罪間有想像競合犯之裁判上一
    罪關係，爰就被訴參予犯罪組織罪部分不另為免訴之諭知，
    附此敘明。
　㈡又按想像競合犯之處斷刑，本質上係「刑之合併」。其所謂
    從一重處斷，乃將想像競合犯組成之評價上數罪，合併為科
    刑一罪，其所對應之刑罰，亦合併其評價上數罪之數法定刑
    ，而為一個處斷刑。易言之，想像競合犯侵害數法益者皆成
    立犯罪，論罪時必須輕、重罪併舉論述，同時宣告所犯各罪
    名，包括各罪有無加重、減免其刑之情形，亦應說明論列，
    量刑時併衡酌輕罪部分量刑事由，評價始為充足，然後依刑
    法第55條前段規定「從一重處斷」，非謂對於其餘各罪可置
    而不論。因此，法院決定處斷刑時，雖以其中最重罪名之法
    定刑，做為裁量之準據，惟於裁量其輕重時，仍應將輕罪合
    併評價在內(最高法院108年度台上字第4405、4408號判決意
    旨參照)。次按犯洗錢防制法第14條、15條之罪，在偵查或
    審判中自白者，減輕其刑，洗錢防制法第16條第2項分別定
    有明文。被告於偵查及原審審理時、本院準備程序中就所犯
    一般洗錢部分，均自白不諱，合於洗錢防制法第16條第2項
    減輕其刑之規定。　
　㈢原審以被告犯刑法第339條之4第1項第2款之三人以上共同詐
    欺取財罪、洗錢防制法第14條第1項之洗錢罪，事證明確，
    且為共同正犯，復依想像競合犯規定從一重之三人以上共同
    詐欺取財罪論處，並審酌被告加入詐欺集團，擔任收水工作
    以獲取不法利益，使告訴人財產法益受損，惡性非輕；惟念
    被告犯後坦承犯行，犯後態度尚可，兼衡被告於詐欺集團中
    之角色分工及參與情形，暨其犯罪動機、手段、自陳之智識
    程度及家庭生活狀況等一切情狀，量處有期徒刑1年。復就
    被告所有供本案犯罪聯絡使用之IPHONE 8行動電話1支，依
    刑法第38條第2項規定諭知沒收，且說明被告於本件告訴人
    劉建宏遭詐騙案中尚未實際領得報酬，故無犯罪所得沒收或
    追徵，核其認事用法及量刑均無不當，應予維持。被告上訴
    坦承犯行，但認其當日因遭警當場查獲而未實際取得款項並
    獲取報酬，認原審量刑過重，請求從輕量刑云云，但因集團
    成員已著手並遂行本件犯罪，被告即應同負其責，且本案經
    依想像競合犯從一重論以三人以上共同詐欺取財罪，該條罪
    之法定刑為1年以上7年以下有期徒刑，得併科100萬元以下
    罰金，而本案關於加重詐欺取財罪並無法定加重或減輕事由
    ，原審量處有期徒刑1年，乃法定刑之最低刑度，是被告請
    求從輕量刑，並無理由，應予駁回。
四、本件被告經合法傳喚，無正當理由不到庭，爰不待其陳述，
    逕為一造辯論判決。　　
據上論斷，應依刑事訴訟法第368條、第371條，判決如主文。
本案經檢察官顏伯融提起公訴，檢察官陳孟黎到庭執行職務。
中　　華　　民　　國　　109 　年　　9 　　月　　30　　日
                  刑事第六庭  審判長法　官  劉方慈
                                    法　官  朱嘉川
                                    法　官  許曉微
以上正本證明與原本無異。
如不服本判決，應於收受送達後20日內向本院提出上訴書狀，其
未敘述上訴之理由者並得於提起上訴後20日內向本院補提理由書
（均須按他造當事人之人數附繕本）「切勿逕送上級法院」。
                                    書記官  徐仁豐
中　　華　　民　　國　　109 　年　　9 　　月　　30　　日
附錄：本案論罪科刑法條全文
中華民國刑法第339條之4
犯第339條詐欺罪而有下列情形之一者，處1年以上7年以下有期
徒刑，得併科1百萬元以下罰金：
一、冒用政府機關或公務員名義犯之。
二、三人以上共同犯之。
證、以廣播電視、電子通訊、網際網路或其他媒體等傳播工具，
前項之未遂犯罰之。
洗錢防制法第14條
有第2條各款所列洗錢行為者，處7年以下有期徒刑，併科新臺幣
500萬元以下罰金。
前項之未遂犯罰之。
前二項情形，不得科以超過其特定犯罪所定最重本刑之刑。